臺灣高等法院刑事判決
110年度交上訴字第76號
上  訴  人  臺灣臺北地方檢察署檢察官
被      告  李宸祐


選任辯護人  王崇品律師
上列上訴人因被告過失致死等案件，不服臺灣臺北地方法院109
年度交訴字第26號，中華民國110年2月25日第一審判決（起訴案
號：臺灣臺北地方檢察署109年度偵字第4158、9254號），提起
上訴，本院判決如下：
    主  文
上訴駁回。
    理  由
一、公訴意旨略以：被告李宸祐於民國108年12月4日17時26分許
    ，騎乘車牌號碼000-0000號重型機車（下稱A車），沿永福
    橋由東向西騎乘（臺北市往新北市方向），本應注意車前狀
    況及兩車並行之間隔，隨時採取必要之安全措施，以避免危
    險或交通事故之發生，而依當時情形，又無不能注意之情事
    ，竟疏未注意於此，適有告訴人李麗芬（另由檢察官不起訴
    處分）騎乘車牌號碼000-0000號重型機車（下稱B車）亦沿
    永福橋由東向西（臺北市往新北市方向），在A車前方騎乘
    。被告騎乘A車自B車左方超車時，不慎A車之右側車身與B車
    發生碰撞，致使告訴人李麗芬人車倒地，滑行至對向車道（
    新北市往臺北市方向），受有胸部及左膝鈍挫傷、右臉及右
    膝擦傷、疑似右肺結節等傷害；且造成B車在對向車道與被
    害人范國崇所騎乘、車牌號碼000-000號之重型機車發生碰
    撞，致使被害人范國崇受有手腳多處擦挫傷，經送醫急救，
    仍於108年12月30日18時3分，因車禍導致頭胸鈍挫創骨折內
    出血、血氣胸，引發多器官衰竭、急性呼吸衰竭而死亡。因
    認被告涉有刑法第276條之過失致死罪嫌及同法第284條前段
    之過失傷害罪嫌。
二、本院之判斷
  ㈠按犯罪事實應依證據認定之，無證據不得認定犯罪事實；不
    能證明被告犯罪者，應諭知無罪之判決，刑事訴訟法第154
    條第2項、第301條第1項分別定有明文。申言之，犯罪事實
    之認定應憑證據，如未能發現相當證據，或證據不足以證明
    ，自不能以推測或擬制之方法，作為裁判基礎（最高法院40
    年台上字第86號判例意旨參照）；且認定犯罪事實所憑之證
    據，雖不以直接證據為限，間接證據亦包括在內，然而無論
    直接證據或間接證據，其為訴訟上之證明，須於通常一般之
    人均不致有所懷疑，而得確信其為真實之程度者，始得據為
    有罪之認定，倘其證明尚未達到此一程度，而有合理之懷疑
    存在而無從使事實審法院得有罪之確信時，即應由法院為被
    告無罪之判決（最高法院76年台上字第4986號判例意旨參照
    ）。再者，檢察官對於起訴之犯罪事實，仍應負提出證據及
    說服之實質舉證責任。倘其所提出之證據，不足為被告有罪
    之積極證明，或其指出證明之方法，無從說服法院以形成被
    告有罪之心證，基於無罪推定之原則，自應為被告無罪判決
    之諭知（最高法院92年台上字第128號判例意旨參照）。
  ㈡檢察官認被告涉有前揭罪嫌，主要係以下列證據，作為論據
    ：　
　⒈被告之供述。
　⒉告訴人李麗芬、告訴人即被害人范國崇之子范文耀之指訴。
　⒊臺北市立聯合醫院和平院區出具之急診病歷、處方明細、醫
    囑單、急診護理紀錄、轉診救護紀錄表、生化報告、電腦斷
    層報告、出院病歷摘要、臺北市政府消防局救護紀錄表、相
    驗屍體證明書、臺灣臺北地方檢察署檢驗報告書、相驗照片
    。
　⒋三軍總醫院附設民眾診療服務處出具之診斷證明書。
　⒌110報案紀錄單、臺北市政府警察局道路交通事故初步分析研
    判表、監視錄影畫面翻拍照片、事故現場照片、道路交通事
    故現場圖、道路交通事故調查報告表、車輛詳細資料報表、
    臺北市車輛行車事故鑑定會鑑定意見書。
　㈢訊據被告堅決否認有何過失致死及過失傷害之犯行，辯稱：
    在橋下時，B車在我前面，騎到橋上時，我就和B車並行，當
    時塞車，我沒有要超車，前面有1台轎車，我無法往前騎，
    我和B車有一段距離，沒有碰到B車，我機車的右手把也沒有
    勾到B車的左手把，是B車往左撞到我的車，我不清楚為何B
    車會突然往左傾等語。　　
　㈣檢察官所提以上事證，並不足以證明被告犯罪，茲分述如下
    ：
　⒈被告於108年12月4日17時26分許，騎乘A車沿永福橋由臺北市
    往新北市方向行駛，告訴人李麗芬騎乘B車亦沿永福橋由臺
    北市往新北市方向行駛，被告騎乘A車並行於告訴人李麗芬
    所騎乘B車之左側，嗣再略往前行，其後告訴人李麗芬人車
    左傾，撞及A車右後側，B車再滑行至對向車道(新北市往臺
    北市方向)，而與對向直行而來之被害人范國崇所騎車牌號
    碼000-000號普通重型機車發生碰撞，告訴人李麗芬受有胸
    部及左膝鈍挫傷、右臉及右膝擦傷、疑似右肺結節等傷害；
    被害人范國崇則受有手腳多處擦挫傷，經送醫急救，仍於10
    8年12月30日18時3分許，因車禍導致頭胸鈍挫創骨折內出血
    、血氣胸，引發多器官衰竭、急性呼吸衰竭而不治死亡等情
    ，業據被告坦承在卷(見相字卷第10至11、62頁、109年度偵
    字第4158號卷〈下稱第4158號卷〉第142頁、原審卷第44頁)，
    核與告訴人李麗芬、告訴人范文耀指訴之情節大致相符(見
    相字卷第4頁及反面、第14至15頁、第60頁及反面、第64頁
    及反面、第4158號卷第142、143頁)，且有110報案紀錄單、
    監視錄影畫面翻拍照片、事故現場採證照片、道路交通事故
    現場圖、道路交通事故調查報告表㈠、㈡、車輛詳細資料報表
    、三軍總醫院附設民眾診療服務處出具之診斷證明書、臺北
    市立聯合醫院和平院區出具之急診病歷、處方明細、醫囑單
    、急診護理紀錄、轉診救護紀錄表、生化報告、一般檢查報
    告、電腦斷層報告、出院病歷摘要、臺北市政府消防局救護
    紀錄表、檢察官相驗筆錄、相驗屍體證明書、臺灣臺北地方
    檢察署檢驗報告書、相驗照片等件在卷可稽(見相字卷第18
    至43、45至56、59、66至72、74至81頁、第4158號卷第23至
    33、35至83頁、109年度偵字第9254號卷第61至73、115頁)
    ，是此部分事實固堪認定。
　⒉惟按告訴人之告訴，係以使被告受刑事訴追為目的，本有較
    高之虛偽危險性，故除其指訴本身須無瑕疵外，尚須調查其
    他證據以查明其所指被告犯罪之真實性，且相關證據之相互
    利用補強，須達足以使犯罪事實獲得無合理懷疑之確信心證
    程度者，始得為有罪之判決（最高法院109年度台上字第766
    號判決意旨參照）。本件告訴人李麗芬雖於警詢、偵訊及原
    審審理時一再指訴其所騎乘之B車左手把，因遭被告所騎乘
    之A車右手把勾到，B車才會突然左傾倒地云云（見相字卷第
    14頁反面、第49、64頁、第4158號卷第142頁、原審卷第80
    頁），姑不論其歷次所為指訴是否具有瑕疵可指，而因告訴
    人李麗芬之指訴係以使被告受刑事訴追為目的，仍不得作為
    有罪判決之唯一證據，自應有其他補強證據資以擔保其指訴
    之真實性，始屬適法。
　⒊經原審及本院勘驗現場監視錄影光碟之結果，均略認A車行駛
    於B車之左側時，迄至B車左傾倒向A車右後側前，雙方尚保
    持有一定並行間隔，亦無從看出A車有撞及B車（包括A車之
    右手把勾到B車左手把）之情形，有原審110年2月4日勘驗筆
    錄、本院110年7月20日勘驗筆錄暨附件截圖（含說明）在卷
    可憑（見原審卷第79、97至113頁、本院卷第114至146頁）
    ，則告訴人李麗芬指訴B車左手把遭A車右手把勾到云云，是
    否可採，已非無疑。況依本院勘驗結果，被告所騎A車始終
    維持緊鄰雙黃線行駛之行向不變，且均與B車保持一定間隔
    ，而雙方自錄影畫面時間17:20:20秒時起即呈現並行（見本
    院卷第125頁），並自同時分第21秒第3張截圖（見本院卷第
    130頁）時起即維持不變之並行間隔，於同時分第21秒第4張
    截圖時（見本院卷第131頁），A車雖有略微超越B車前行，
    但雙方並行間隔仍維持不變，抑且於同時分第22秒第4張截
    圖時（見本院卷第136頁），雙方並行間隔甚至有變寬之情
    形。是依常理判斷，倘A車確有右手把勾到B車左手把之情形
    ，在兩車並行間隔持續不變之情況下，理論上自應於上開第
    21、22秒時即發生B車左傾之情形，又豈會迄至同時分第23
    秒第2張截圖時（見本院卷第141頁）起，B車才突然左傾，
    顯悖於常理，益徵A車右手把是否確有勾到B車左手把，實甚
    有疑義，更難遽信告訴人李麗芬之指訴為真。
　⒋至本件車禍事故先後經送臺北市車輛行車事故鑑定會鑑定及
    臺北市車輛行車事故鑑定覆議會覆議，該鑑定會及鑑定覆議
    會固均認本件車禍事故係因A車超車未保持安全間隔，致與B
    車發生擦撞，為肇事之原因云云，有該鑑定會鑑定意見書、
    該鑑定覆議會覆議意見書在卷可稽（見第4158號卷第149至1
    51頁、原審審交訴卷第123至125頁）。然上開鑑定及覆議意
    見所參酌之主要資料僅同係被告、告訴人李麗芬之陳述及前
    揭現場監視錄影檔案，而經原審及本院先後勘驗之結果，均
    無從遽以認定被告所騎A車確有撞及B車（包括A車之右手把
    勾到B車左手把）之情形，業見前述，則上開鑑定及覆議意
    見所稱A車因未保持安全間隔致擦撞B車云云，即難逕認可採
    ，自不足以補強告訴人李麗芬指訴之真實性，而難執為不利
    被告之認定。　
　㈤綜上所述，本件僅有告訴人李麗芬之單一指訴，尚乏其他證
    據資以補強，不足以證明被告確有過失致死及過失傷害之犯
    罪事實，猶未到達確信其為真實之程度，自不能遽認被告確
    有被訴之犯行。此外，復查無其他積極證據足以證明被告確
    有檢察官所指犯行，揆諸首揭法律規定與說明，既無足夠證
    據確信公訴意旨之指訴為真實，不能證明被告犯罪，自應為
    其無罪之諭知。　　　
三、駁回上訴之說明
　㈠原審經詳細調查後，本於相同見解，就被告被訴過失致死及
    過失傷害之犯行，認檢察官所舉之證據尚未達於使通常一般
    人均不致有所懷疑，而得確信其起訴之犯罪事實為真實之程
    度，因而以起訴之證據不能證明被告確有被訴之犯行，乃為
    無罪之諭知，其認事用法，核無違誤。
　㈡檢察官上訴意旨略以：
　⒈車輛超車時，應顯示左方燈並於前車左側保持半公尺以上間
    隔超過，行至安全距離後，再顯示右方燈駛原行路線，道路
    交通安全規則第101條第1項第5款後段定有明文。A車確有稍
    微超越B車，其後B車突然左傾等情，此為原審認定之事實，
    則被告所騎A車趨近於B車行駛，未保持半公尺之距離，且亦
    無打左方方向燈，足認被告騎乘之A車未保持安全間隔，且
    該間隔達半公尺以上之事實，應堪認定。又被告所騎A車趨
    近B車行駛後，並於1秒內，B車始突然朝左傾斜，而B車於朝
    左傾斜前，行駛於永福橋上，並無異狀，且永福橋之路面無
    障礙及無缺陷，倘非A車未保持安全間距趨近B車，致使A車
    右手把勾到B車左手把，B車豈會隨即向左傾斜？故原審逕認
    B車突然左傾，應非遭A車所碰撞云云，顯有違經驗及論理法
    則。
　⒉本件有經臺北市政府交通局進行行車事故鑑定覆議，而覆議
    意見書第2頁㈣之紀錄中，顯示覆議委員有仔細參看路口錄影
    畫面，並詳載：「17：20：20許見A車自B車左後方行駛至B
    車左側；17：20：21許見A車行駛超越B車；17：20：23許見
    B車向左晃動，A車亦略為晃動，隨即B車向左傾斜在A車右車
    側…」，復推折：「事故前，B車為前方車，A車為後方車，A
    車由B車左後方行駛至B車左側時，未確實注意與行駛中之B
    車之安全間隔，致與B車擦撞而發生事故」等情，核與告訴
    人李麗芬所述：「若沒有被A車勾到我不會跌倒」相符，且A
    、B車前後左右並無其他車輛，當場只有A、B二車，B車顯然
    受到外力（即A車）之牽引才倒地。乃原審未傳喚上開鑑定
    之人員查明事實真象，徒認該鑑定不可採，顯屬率斷。
　㈢惟查：　　
　⒈按過失犯罪之成立除應具行為不法外，尚應進一步判斷結果
    是否亦屬不法，經認定結果具有過失犯之結果不法者，始該
    當過失犯罪之構成要件。申言之，實害結果必須與違反注意
    之行為間具備風險實現關係，始有該當結果不法之餘地；亦
    即實害結果，必須係由違反注意義務之行為形成之特定風險
    所實現之結果。倘該結果並非在保護目的範圍內，即非違反
    注意義務之行為所形成之特定風險所造成，兩者間即無存在
    風險實現關係，而欠缺結果不法。查汽車超車時，應顯示左
    方向燈並於前車左側保持半公尺以上之間隔超過，道路交通
    安全規則第101條第1項第5款定有明文。該交通規則關於超
    車應保持半公尺以上之間隔規定，乃係為避免後車於超車時
    不慎撞及前車，此即為其誡命規範之保護目的範圍，逾此範
    圍之實害結果，因非違反注意義務之行為所形成之特定風險
    所造成，即無結果不法可言，自無以過失犯罪相繩之餘地。
    是以，即使認A車與B車於同一車道並行後，A車略微超越B車
    之行為係屬所謂之超車行為，因此認被告超車時並未保持與
    B車半公尺以上之間隔，而有此部分交通違規。然依前述之
    認定，本件車禍事故尚難遽認係A車撞及B車所致，則B車嗣
    後突然左傾而撞及A車右後側，乃至B車滑行至對向車道撞及
    被害人范國崇所騎機車，斯種實害結果均非上開超車誡命規
    範之保護目的範圍，則被告縱有上揭交通違規，亦無結果不
    法而構成過失犯罪可言。再者，B車何以會突然發生左傾之
    情形，其可能原因所在多有，而依本院前揭勘驗結果，可知
    案發當時天色已昏暗，上橋往新北市方向之路段車潮擁擠，
    且B車之右側、右後側均有其他機車緊鄰，自不能排除B車係
    自摔等之可能。故檢察官上訴意旨徒以被告具有超車未保持
    半公尺以上間隔之違規，且B車在此之前並無異狀，永福橋
    之路面亦無障礙及缺陷，即推認B車會發生左傾，應係遭A車
    超車未保持安全間隔所擦撞云云，無非僅係檢察官單方臆測
    之詞，要無足夠之證據資以佐實，自無足取。
　⒉觀諸臺北市車輛行車事故鑑定覆議會覆議意見書，其上雖記
    載「17：20：20許見A車自B車左後方行駛至B車左側；17：2
    0：21許見A車行駛超越B車；17：20：23許見B車向左晃動，
    A車亦略為晃動，隨即B車向左傾斜在A車右車側…」等語，然
    經本院前揭勘驗結果，係略認在B車左傾前，並未見A車有所
    謂車身晃動之情形，此有本院勘驗筆錄暨附件截圖在卷可按
    （見本院卷第115、141頁），是上開覆議意見書所載自難認
    屬實，其基此研判係A車擦撞B車而致生本件車禍事故云云，
    即同非可採。而原審雖未就上情予以勘驗，然本院就上情既
    已勘驗明確，自無傳喚為該覆議意見之人員到庭之必要。是
    以檢察官上訴意旨徒以前述覆議意見為由，指摘原判決之認
    定過於率斷云云，亦同無足取。　
  ㈣綜上所述，原審判決被告無罪，於法殊無違誤。檢察官以前
    揭上訴理由指摘原判決不當，俱非可採，故其上訴為無理由
    ，應予駁回。　
據上論斷，應依刑事訴訟法第368條，判決如主文。　
本案經檢察官陳慧玲提起公訴，檢察官凃永欽提起上訴，由檢察
官黃和村到庭執行職務。
中　　華　　民　　國　　110 　年　　8 　　月　　18　　日
　　　　　　　　　刑事第九庭  審判長法　官  潘翠雪
　　　　　　　　　　　　　　　　　  法　官  陳俞婷
　　　　　　　　　　　　　　　　　  法　官  陳信旗
以上正本證明與原本無異。
檢察官如不服本判決，應於收受送達後20日內向本院提出上訴書
狀，惟須受刑事妥速審判法第9 條限制。其未敘述上訴之理由者
，並得於提起上訴後20日內向本院補提理由書（均須按他造當事
人之人數附繕本）「切勿逕送上級法院」。
刑事妥速審判法第9條：
除前條情形外，第二審法院維持第一審所為無罪判決，提起上訴
之理由，以下列事項為限：
一、判決所適用之法令牴觸憲法。
二、判決違背司法院解釋。
三、判決違背判例。
刑事訴訟法第 377 條至第 379 條、第 393 條第 1 款規定，於
前項案件之審理，不適用之。
                                    書記官  董佳貞
中　　華　　民　　國　　110 　年　　8 　　月　　18　　日